【裁判字號】    96,重訴,1059
【裁判日期】    980619
【裁判案由】    拆屋還地等
【裁判全文】
臺灣臺北地方法院民事判決            96年度重訴字第1059號
原      告  丙○○
                      樓
訴訟代理人  蕭隆泉律師
複代理人    王永春律師
            陳世偉律師
訴訟代理人  乙○○
被      告  戊○○○
                      樓
            己○○
            庚○○○
兼  共  同  丁○○
訴訟代理人
上列當事人間請求拆屋還地等事件，本院於97年12月9日言詞辯
論終結，判決如下：
    主      文
被告丁○○應遷離台北市○○區○○段五小段五五四地號土地，
被告戊○○○、己○○、庚○○○、丁○○並應將其上門牌號碼
台北市○○街八八號、如附圖編號甲1、甲2、甲3、面積四十二
平方公尺之建物拆除，將上開土地騰空交還予原告。
被告應自民國九十七年七月二十一日起，各自每年給付原告新台
幣肆萬陸仟捌佰零伍元。
原告其餘之訴駁回。
訴訟費用由被告負擔。
本判決於原告以新台幣伍佰貳拾萬陸仟元供擔保後，得假執行
。但被告如以新台幣壹仟伍佰柒拾萬捌仟元為原告預供擔保，得
免為假執行。
原告其餘假執行之聲請駁回。
    事實及理由
一、程序方面：
  (一)按「訴訟繫屬中為訴訟標的之法律關係，雖移轉於第三人，
    於訴訟無影響。但第三人如經兩造同意，得聲請代當事人承
    當訴訟。前項但書情形，僅他造不同意者，移轉之當事人或
    第三人得聲請法院裁定許第三人承當訴訟」，民事訴訟法第
    254條第1、2項分別定有明文。本件原起訴人甲○○及其他
    共有人於本件訴訟繫屬中，將其等就台北市○○區○○段5
    小段554地號土地（下稱系爭土地）之所有權移轉予丙○○
    ，丙○○於本件訴訟中聲請代原起訴人甲○○承當訴訟，並
    提出土地登記謄本為證，核屬有據，業經本院於民國97年11
    月25日裁定丙○○為甲○○之承當訴訟人，先予敘明。
  (二)按訴狀送達後，原告不得將原訴變更或追加他訴。但請求之
    基礎事實同一、不甚礙被告之防禦及訴訟之終結者，不在此
    限。民事訴訟法第255條第1項第2款、第7款定有明文。查本
    件原起訴人甲○○於審理期間，因原起訴狀所載之被告曾朝
    根早已於民國92年4月8日死亡，遂追加曾朝根之繼承人戊○○○、己○○、庚○○○、丁○○為被告並撤回對曾朝根之
    起訴，因其請求之基礎事實仍為同一，且於訴訟之前階段即
    為上開訴之變更、追加，是經核尚合於上開法律規定，應予
    准許，先此敘明。
二、原告起訴主張：
  (一)系爭土地本為訴外人甲○○等23位共有人公同共有，嗣原告
    於97年7月21日取得所有權。訴外人曾朝根前於系爭土地上
    建有門牌號碼為台北市○○區○○街88號房屋（下稱系爭房
    屋）而無權占有系爭土地，嗣訴外人曾朝根於92年4月8日死
    亡，系爭房屋之所有權由被告繼承，是被告無權占有系爭土
    地，顯已侵害原告之所有權。又被告非法占用系爭土地致原
    告無法就系爭土地為使用收益，已致生損害於原告，原告不
    論本於侵權行為或不當得利之法律關係，自均得請求被告按
    相當於土地法第97條規定租金額計算給付損害金予原告。查
    系爭土地之申報地價為每平方公尺新台幣（下同）63,680元
    。而按台北市古亭地政事務所測量結果，系爭建物占用之面
    積為42平方公尺，且由於被告就系爭建物之持分各為1/4，
    因此原告得分別請求被告各自給付之年租金為66,864元。爰
    依民法第767條所有物返還請求權之規定請求被告拆屋還地
    ，暨依民法第184條第1項、第179條之規定請求被告給付自
    97年7月21日起至拆屋還地時止相當於租金之損害或利益。
  (二)聲明：
    1.被告應遷離系爭土地，並將其上之系爭房屋（如附圖所示
      編號甲1、甲2、甲3，面積42平方公尺）拆除，將上開土
      地全部騰空交還原告。
    2.被告應自97年7月21日起至返還系爭土地之日止，各自按
      每年66,864元給付不當得利予原告。
    3.原告願供擔保，請准宣告假執行。
三、被告則抗辯稱：
  (一)被告之被繼承人曾朝根於35年間起向系爭土地當時之所有權
    人林熊祥永久不定期租賃承租系爭土地至今，每月繳付租金
    約為56.3元，並由曾朝根自行出資搭建系爭建物居住營生至
    今。雖然曾朝根業於92年4月8日去世，但被告繼承曾朝根之
    權利而在該地居住營生並繳付房屋稅金，足證被告有長期不
    定期租賃權利之合法權源存在，並非無權占用。原告乃林熊
    祥之後代子孫，顯然其權利來源係繼承林熊祥而來，因此原
    告之權利自應受被繼承人所拘束。
  (二)原告狀訴之聲明第二項減縮為: 「按每年新台幣六萬六千八
    百六十四元整」，雖非正確，但足證原告早已知悉系爭土地
    確實是曾朝根於民國35年間起向系爭土地之所有權人林熊祥
    永久不定期租賃承租至今，因此原告片面否認被告所持證物
    之真正，顯無理由。依台北市工務局執照、林熊祥管業事務
    所收據及台北市稅捐稽徵處房屋稅籍證明書，均足證曾朝根
    當時租用系爭土地乃是以建築系爭房屋為目的而永久使用其
    土地。因此曾朝根對系爭土地擁有永久不定期之租賃權及地
    上權，而上開權利由被告所繼承。
  (三)系爭土地之租金，向來均由「林熊祥管業事務所」之代表人
    前來被告住處即台北市○○區○○街88號收取。本案原告並
    非「林熊祥管業事務所」本身，且原告亦無「林熊祥管業事
    務所」之代表人身份，因此原告無權為本案之請求。本案原
    告既然並無上開身份，又無證據顯示原告有經「林熊祥管業
    事務所」全體權利（繼承）人之同意及完全授權，原告自亦
    非系爭土地之承租人身份。「林熊祥管業事務所」未依約定
    前來履行地收取租金，被告並無任何遲延給付租金之事實，
    原告本案請求顯無理由。
  (四)原告丙○○因民法第425條第1項買賣不破租賃之規定，不得
    請求被告等拆屋還地。
  (五)聲明：
    1.原告之訴駁回。
    2.若受不利益判決，被告願供擔保請准免於假執行。
四、兩造不爭執之事項：
  (一)系爭土地前為原起訴人甲○○等23位共有人共有。
  (二)訴外人曾朝根於系爭土地上建有系爭房屋而占有系爭土地如
    附圖甲1、甲2、甲3所示、面積42平方公尺之部分，嗣訴外
    人曾朝根於92年4月8日死亡，系爭房屋之所有權由被告繼承
    。
五、得心證之理由：
  (一)原告主張其自97年7月21日起為系爭土地之所有權人乙節，
    有土地登記謄本（本院卷第215-218頁）在卷可稽，堪信為
    真實，被告空口質疑原告非系爭土地之合法所有權人云云，
    尚不足採。又原告主張訴外人曾朝根於系爭土地上建有系爭
    房屋而占有系爭土地如附圖甲1、甲2、甲3所示、面積42平
    方公尺之部分，嗣訴外人曾朝根於92年4月8日死亡，系爭房
    屋之所有權由被告繼承乙節，為被告所不爭執，並經本院履
    勘且請臺北市古亭地政事務所測量明確，有本院96年11月27
    日勘驗測量筆錄及上開地政事務所以96年12月5日北市古地
    二字第09631436700號函檢送之複丈成果圖在卷可稽；另目
    前僅被告丁○○居住於系爭土地上，其餘被告則未居住該地
    ，亦經本院於前開履勘測量期日勘驗屬實，有上開勘驗測量
    筆錄可稽，以上均至堪認定。
  (二)次按「以無權占有為原因，請求返還土地者，占有人對土地
    所有權存在之事實無爭執，而僅以非無權占有為抗辯者，土
    地所有權人對其土地被無權占有之事實無舉證責任，占有人
    自應就其取得占有係有正當權源之事實證明之」，最高法院
    85年度台上字第1120號民事判決可資參照。本件被告抗辯訴
    外人曾朝根自35年間起向系爭土地之所有權人林熊祥永久不
    定期租賃系爭土地建築系爭房屋至今，於系爭土地上存在租
    賃關係及地上權乙節，為原告所否認，則被告自應就其係有
    權占有之事實負舉證責任等語。經查，被告或訴外人曾朝根
    於系爭土地上並無任何地上權之登記，是依民法第758條「
    不動產物權，依法律行為而取得設定、喪失、及變更者，非
    經登記，不生效力」之規定，難認被告就系爭土地有地上權
    存在。又被告就其等所抗辯之永久不定期租賃系爭土地乙節
    ，固據提出收據2紙（本院卷第51、81頁）為證，惟原告否
    認該等收據之形式上真正，被告亦未能舉證證明之。況縱認
    該等收據為真，其上係載明林熊祥管業事務所掣給訴外人曾
    朝根收據，表示收受系爭土地（重測前地號為台北市○○段
    30-4號）自53年10月起至55年7月及65年7月至66年12月之租
    金，惟並未載明任何租賃契約條款，亦未表明係永久不定期
    之租賃關係，是至多僅能證明訴外人曾朝根自53年10月至66
    年12月間就系爭土地與林熊祥管業事務所間有租賃契約存在
    ，尚無從證明該租賃契約於上開期間外仍為存續。綜上所述
    ，被告既未能證明其等就系爭土地現仍有任何合法占有權源
    ，是原告主張被告無權占有系爭土地，而依民法第767條之
    規定，請求被告丁○○遷離系爭土地，並請求被告4人將系
    爭土地上如附圖甲1、甲2、甲3所示、面積42平方公尺之系
    爭房屋拆除，將土地返還原告，為有理由，應予准許。至原
    告請求被告戊○○○、己○○、庚○○○遷離系爭土地部分
    ，因該三名被告並未居住於系爭土地上，已如前述，此部分
    之請求即無理由。
  (三)按無法律上之原因而受利益，致他人受損害者，應返還其利
    益，民法第179條前段定有明文。又其得請求返還之範圍，
    應以對方所受之利益為度，非以請求人所受損害若干為準。
    而無權占有他人土地，可能獲得相當於租金之利益復為社會
    通常之觀念，有最高法院61年台上字第1695號判例意旨可參
    。本件被告無權占有系爭土地之上揭部分，已如前述，則原
    告依不當得利法則，請求被告給付相當於租金之不當得利，
    自屬有據。又按建築房屋之基地租金，以不超過該土地申報
    價額年息百分之十為限，土地法第105條準用同法第97條定
    有明文。查系爭土地坐落台北市中正區，尚屬交通便捷、經
    濟活動頻繁之區域，但非台北市中正區○○○地段，以建築
    房屋為主要利用方式，系爭房屋為磚造1層樓房屋，由被告
    丁○○經營命相館兼住家，業經本院於96年11月27日至現場
    勘查屬實，有勘驗測量筆錄（本院卷第68頁）、現場照片（
    本院卷第91頁起）在卷可稽，本院斟酌系爭土地之交通情形
    、附近環境及繁榮程度，認應以系爭土地申報價額7% 計算
    其相當於租金之利益為適當；原告主張應以系爭土地公告地
    價10%計算，於法無據且核屬過高。而系爭土地之自96年1月
    起迄今之申報地價為每平方公尺63,680元，此有土地登記第
    二類謄本（本院卷第215頁）附卷可參，又系爭土地遭被告
    無權占有之面積為42平方公尺，被告自訴外人曾朝根於92年
    4月8日死亡後，即因繼承而就系爭房屋各有1/4之應有部分
    ，均已如前述；另原告係於97年7月21日因買賣而取得系爭
    土地所有權全部，有前述土地登記第二類謄本在卷可稽。綜
    上，原告自97年7 月21日起得請求被告每人給付之金額為每
    年46805元【計算式：63680x42x7%x1/4=46805（元以下四捨
    五入）】。
  (四)綜上所述，原告依民法767條及第179條之法律關係，請求被
    告丁○○遷離系爭土地，並請求被告四人將系爭土地上如附
    圖編號甲1、甲2、甲3所示、面積42平方公尺之系爭房屋拆
    除，將土地返還原告，另被告四人應自97年7月21日起，各
    自每年給付原告46,805元之不當得利，為有理由，應予准許
    。逾此部分之請求則屬無據，應予駁回。
  (五)至兩造其餘之攻擊防禦方法及證據資料，經本院斟酌後，認
    為均不足以影響本判決之結果，自無一一詳予論述之必要，
    附此敘明。
六、假執行之宣告：
    原告與被告分別陳明願供擔保，請准宣告假執行或免為假執
    行，經核原告勝訴部分，合於法律規定，爰分別酌定相當之
    擔保金額宣告之；原告其餘假執行之聲請，因訴之駁回而失
    所依據，不予准許。
七、訴訟費用之負擔：民事訴訟法第79條但書。
中    華    民    國    98    年    6     月    19    日
                  民事第二庭    法  官  歐陽漢菁
以上正本係照原本作成
如對本判決上訴，須於判決送達後20日內向本院提出上訴狀
中    華    民    國    98    年    6     月    19    日
                                書記官  吳貞瑩


司法院資訊處製作；財團法人民間司法改革基金會備份。
